【裁判字號】    97,易,486
【裁判日期】    970930
【裁判案由】    公共危險
【裁判全文】
臺灣基隆地方法院刑事判決               97年度易字第486號
公  訴  人  臺灣基隆地方法院檢察署檢察官
被      告  子○○
            壬○○
            庚○○
            辛○○
                      樓
            癸○○
            丑○○
            寅○○
上列七人共同
選任辯護人  賴盛星律師
被      告  申○○  男  54歲.
                    身分證統一.
                    住基隆市○.
            戌○○  女  53歲.
                    身分證統一.
                    住基隆市○.
            未○○  女  41歲.
                    身分證統一.
                    住基隆市○.
                    居基隆市○.
            辰○○  女  42歲.
                    身分證統一.
                    住基隆市○.
上列被告等因公共危險案件，經檢察官提起公訴（96年度調偵字
第78號、97年度偵字第2843號），本院判決如下︰
    主  文
子○○、壬○○、庚○○、辛○○、癸○○、丑○○、寅○○失
火燒燬現供人使用之住宅，各處有期徒刑貳月，如易科罰金均以
新臺幣壹仟元折算壹日，均減為有期徒刑壹月，如易科罰金均以
新臺幣壹仟元折算壹日。
申○○、戌○○失火燒燬現供人使用之住宅，各處有期徒刑參月
，如易科罰金均以新臺幣壹仟元折算壹日，均減為有期徒刑壹月
又拾伍日，如易科罰金均以新臺幣壹仟元折算壹日。
未○○、辰○○失火燒燬現供人使用之住宅，各處有期徒刑貳月
，如易科罰金均以新臺幣壹仟元折算壹日，均減為有期徒刑壹月
，如易科罰金均以新臺幣壹仟元折算壹日。
    事  實
一、緣陳李碧連（已歿）原為基隆市○○區○○路16號3層加強
    磚造建築物（下稱本案建築物，民國3年建造完成）之屋主
    ，而本案建築物1樓於71年間某時，出租予申○○及劉戴金
    葉（戌○○之母），而申○○經營鍋貼店，劉戴金葉則經營
    豆漿店，租金按月為新台幣（下同）90,000元，由平均各自
    分擔45,000元，後因陳李碧連調漲租金為98,000元，亦由申
    ○○及劉戴金葉平均各自負擔49,000元，而劉戴金葉於88年
    間將豆漿店交由戌○○接手經營，由戌○○實際承受劉戴金
    葉承租人地位（惟房屋租賃契約仍由劉戴金葉具名簽約）。
    嗣於93年9月間陳李碧連去世後，則由子○○、壬○○、庚○○、辛○○、癸○○、丑○○及寅○○等7人共同繼承陳
    李碧連出租人地位而為出租人，而上開陳李連碧與申○○、
    劉戴金葉所簽署之房屋租賃契約於93年9月4日屆滿，但申○○及戌○○於93年9月4日上開租賃契約屆滿後，尚持續繳納
    租金，出租人子○○、壬○○、庚○○、辛○○、癸○○、
    丑○○、寅○○等人，亦不表示反對而持續收受申○○及戌
    ○○所支付之租金，子○○、壬○○、庚○○、辛○○、癸○○、丑○○、寅○○及承租人申○○及戌○○即顯有默示
    更新本案建築物之租賃契約而成為不定期租賃契約之意。又
    申○○及戌○○明知房屋租賃契約上載明：「乙方（承租人
    申○○、戌○○）對騎樓負有管理義務，除承諾不擅自申請
    設攤外，尚應防止拒絕他人使用該騎樓之行為。」之約定，
    竟擅自於88年間將其等所承租之本案建築物騎樓部分轉租與
    未○○（原名游美鳳）及余姓女子經營零售成衣，而未○○
    及余姓女子亦按月將每月租金各6,000元（合計12,000元）
    交與申○○及戌○○等2人，嗣於93年12月間，辰○○接手
    余姓女子之攤位，亦承接余姓女子之承租人地位，而按月給
    付租金6,000元予申○○、戌○○，故申○○及戌○○雖係
    向子○○、壬○○、庚○○、辛○○、癸○○、丑○○及寅
    ○○承租本案建築物1樓，但申○○及戌○○因將本案建築
    物之騎樓部分轉租與辰○○及未○○，則申○○及戌○○亦
    具出租人地位。
二、本案建築物係屋齡90餘年之老舊建築物，自71年將1樓出租
    予申○○及劉戴金葉後，迄至87、88年間，始因漏水而由申
    ○○向陳李碧連建議在本案建築物1樓店面處，外接電線供
    店面6盞日光燈及電冰箱、電風扇等電話之插座使用，在工
    作間脫水機處亦安裝插座供脫水機使用，惟相關插座係以新
    電線連接牆壁內舊電線之方式外接，而原1樓之廁所、廚房
    、工具間之光源及插座則保留原電線而未更新，除此以外本
    案建築物於出租之20餘年期間，均未就電線進行任何修繕或
    維修。子○○、壬○○、庚○○、辛○○、癸○○、丑○○
    、寅○○、申○○及戌○○等人，既為上開房屋之出租人，
    即應注意出租之本案建築物內有多條新舊電線供電，如未定
    期檢測，易因新電線設置不當或舊電線年久失修損壞而短路
    肇致危險，出租人應定期檢測維修本案建築物內之室內配線
    ，且平日本應注意其內所使用之電力線路、開關等設備應定
    期檢修，以避免因該等設備過於老舊不堪負荷，而造成電線
    走火，引發火災並造成自己或他人財產、生命之損害，以提
    供合於使用之租賃物與承租人，而子○○、壬○○、庚○○
    、辛○○、癸○○、丑○○、寅○○、申○○及戌○○對此
    注意義務並無不能注意之情事，竟能注意而疏未注意為安全
    之防範；而申○○、戌○○、辰○○及未○○既為本案建築
    物之承租人，亦應以善良管理人之注意義務保管本案建築物
    ，並應注意店內1樓通往2樓之樓梯間堆置衣物等易燃物，有
    助燃之可能性，故用電時須符合用電範圍，且於室內電線老
    舊不堪負荷而有修繕之必要時，應通知出租人為之，且依其
    情形又非不能注意，申○○、戌○○、未○○及辰○○竟疏
    未注意上開房屋屋齡已久，電源配線老舊均未定期檢測修繕
    ，未○○及辰○○竟於1樓樓梯之電源插座處，連接使用3條
    電源延長線插座，掛置4盞燈泡使用，使該插座之電線迴路
    長期使用，未○○、辰○○未通知出租人申○○、戌○○，
    而申○○、戌○○亦未通知子○○、壬○○、庚○○、辛○○、癸○○、丑○○、寅○○進行承租物之線路維修，因而
    導致於95年12月24日20時41分許，在本案建築物1樓通往2樓
    之樓梯間，因電線因故短路引燃周邊可燃物後致起火燃燒，
    造成火流從1樓通往2樓之樓梯間向上及四周延燒，致本案建
    築物燒損嚴重，而無法辨識及重建原來面貌，並使鄰棟愛二
    路18號（3樓鐵皮屋頂、樑柱、門窗遭燒損變形）、愛二路
    20 號（鐵皮屋頂後側及窗戶受燒變形）、愛三路49巷15號
    （鐵皮屋頂、窗戶受燒變形，起訴書誤載愛二路49號及15號
    ，此部分業經蒞庭檢察官當庭更正）之現有人使用之建築物
    因屋頂燒燬變形不堪使用而喪失建物之主要效能，及鄰棟仁
    四路42號（5樓浴室門窗遭燒燬及牆面遭煙壎）、愛二路14
    號（1樓天花板遭煙壎及門窗玻璃部分燒燬）、仁四路44號
    （天花板、牆面及窗戶遭煙壎燒損）、仁四路44 -1號（6樓
    天花板及牆面遭煙壎燒損）之現有人使用之建築物起火燃燒
    ，惟尚未達不堪使用之程度。嗣因民眾報案經基隆市消防局
    人員獲報趕赴現場撲滅火勢，始未造成人員傷亡。
三、案經基隆市警察局第一分局報告及臺灣基隆地方法院檢察署
    檢察官自行簽分偵查起訴。
    理  由
一、訊據被告子○○、壬○○、庚○○、辛○○、癸○○、丑○○、寅○○坦承將本案建築物1樓出租予被告申○○、戌○○，及自71年出租迄今均未曾抽換電線，僅於87年間有外拉
    電線供承租人申○○、戌○○使用之事實；被告申○○、戌
    ○○則坦承有將本案建築物之騎樓出租予被告未○○、辰○○使用，並同意渠等將衣物堆置於1樓樓梯口，及於87年間
    有外拉電線供店面燈具及電器插頭使用外，均未曾要求出租
    人修繕或維護電線設備等情；被告未○○、辰○○則坦承將
    衣物堆置於1樓往2樓之樓梯間，及連接3條電源延長線至2樓
    供4盞燈具使用等情，惟渠等均矢口否認有何上開犯行，被
    告子○○、壬○○、庚○○、辛○○、癸○○、丑○○、寅
    ○○均辯稱：「係因申○○、戌○○違反契約將本案建築物
    騎樓轉租予未○○、辰○○使用，導致非屬契約約定之營業
    時間使用電源，而未○○、辰○○不僅將衣物堆置在1樓與2
    樓樓梯間，還外接3條電源延長線至2樓供燈具照明使用，導
    致電線走火，與本案建築物原先之電線配路無關，所以失火
    責任不在出租人。」云云、被告申○○、戌○○則辯稱：「
    將本案建築物轉租予未○○、辰○○，是經過陳李碧連之同
    意，且子○○、壬○○、庚○○、辛○○、癸○○、丑○○
    、寅○○已收租7、8年亦應知悉此事，如果沒有同意轉租，
    本可要求解除契約。且承租本案建築物20餘年，除87年間主
    動要求出租人外接電線使用外，出租人未曾更換過任何電線
    設備，根本沒有盡出租人維護出租物之義務。對於未○○、
    辰○○將衣物堆置在1樓通往2樓樓梯間之事並不知情，也不
    知道未○○、辰○○有外接3條電源延長線上2樓之事。」云
    云、被告未○○、辰○○則辯稱：「子○○、壬○○、庚○○、辛○○、癸○○、丑○○、寅○○等人到場收租這麼多
    年，應該知道申○○、戌○○將騎樓轉租之事。且起火點是
    在1樓夾層內的電線短路，根本與外接延長線之事無關，所
    以失火責任不在於伊。」云云。經查：
  (一)起火原因之研判：
    (1)本件失火原因，依基隆市消防局至火災現場勘驗結果，有
      關火災原因之研判：1.據現場勘查結果，最先起火處非在
      廚房，且起火戶1樓店內之在火災發生前數小時已未有炊
      煮情形，研判火災發生排除炊事不慎造成之可能性。2.經
      現場勘查，非化學物品、自燃物品等儲存場所，研判化學
      物品洩漏、混合造成起火或自燃起火致引起火災之可能性
      無。3.本案火災發生最先發現者為游美鳳（已更名為未○○）本人，據其談話筆錄所述，當日在營業期間內曾斷斷
      續續至鄰棟商家找人談天，但只要在起火戶營業期間時則
      無發現有其他人進入起火戶1、2樓；因起火戶為連幢式磚
      造建築物，除北側鐵捲門出入口外，南側有鄰棟建築物所
      依傍林立，故其他人難以由南側進入；且據上述情形研判
      火災之發生，雖無法排除有其他人員進入起火戶因素，但
      經勘查現場未發現有特殊油漬潑灑造成起火情形及不相連
      貫起火處，亦無有人發現火災發生時有其他人員進入起火
      戶等事實存在，研判人為入侵引起火災及縱火之可能性較
      低。4.另據游美鳳、辰○○等人所述，曾使用1樓樓梯插
      座並接延長線至2樓使用燈具等情形，起火戶內部隔間大
      部分為木質材料，再經過長時間高溫燃燒，其燃燒後原來
      物件已非原貌甚至不復存在；而清理本案游美鳳及辰○○
      所使用之插座、延長線而在位置，確也無法發現插座、電
      線延伸配置情形，藉以驗證游美鳳談話筆錄所述在離開2
      樓時，是否將電源插頭拔除、關閉電源。5.起火處為1樓
      通往2樓之樓梯間，除游美鳳、辰○○所使用延長線、燈
      具、衣物等外，經現場勘查時發現1樓天花板通往2樓樓梯
      間，有電線回路佈置，採證熔斷電線送署鑑驗，結果有通
      電痕存在，顯示火災發生時，起火戶1樓尚有通電使用狀
      況。結論則以基隆市○○區○○路16號火災案，綜合現場
      勘查、證物鑑析結果及關係人所述，以電氣因素（如電線
      因故短路）致引起火災之可能性較大，此有基隆市消防局
      96 年1月10日火災原因調查報告書1份在卷可稽。
    (2)基隆市消防局人員在火災現場1樓樓梯處採證3條電線，經
      送內政部消防署鑑定之結果，「(1)證物1：導線種類實心
      線，熔痕巨觀特徵與導線受熱熔解固化所造成之熱熔痕相
      似。(2)證物2：導線種類實心線，熔痕巨觀及微觀特徵與
      導線短路所造成之通電痕相同。(3)證物3：導線種類花線
      ，未發現含有熔痕。」等情，有該署鑑定案件編號第9512
      54號火災證物鑑定報告書在卷可參。
    (3)依到場處理並製作前開火災原因調查報告書之基隆市消防
      局課員丙○○於偵查中及本院審理中亦就鑑定之相關情形
      進一步說明，證稱：「我們確認起火戶是愛二路16號（本
      案建築物），看燃燒及燒損情況起火點是1樓通往2樓的樓
      梯間，在該起火處我們採集3個電線的證據送請消防署進
      行鑑定，其中證物2的有短路的通電痕，因該證物源頭是
      從牆壁牽出來的電線，所以可以確定證物2的電線是在2樓
      的樓地板與1樓的天花板間，該電線迴路有短路痕，可證
      明當時該電線有通電但發生了短路現象以致於引起火花及
      火苗而導致火災的發生可能性較大。從現場無法判斷證物
      2的電線是如何連接線路，除非電冰箱與天花板共同一個
      電線迴路，否則電冰箱用電與證物2電線短路間應無關係
      ，因我認為本案中電冰箱和天花板電線迴路是不同的。至
      於現場工作間、廚房等電路線和起火應無關係。一般造成
      電線短路，要看電線有無遭壓迫或破損，如裝潢時致電線
      外包絕緣披覆破損，或電線因老舊而絕緣裂化，或1個插
      座接了很多延長線等人為因素。至於採證3是類似延長線
      的花線，可能因為火場溫度太高，導致跡證不見，無法確
      定當時延長線是否有在通電。」等語（見96年度調偵字第
      78號卷第194至195頁、本院97年9月16日審判筆錄），故
      依證人丙○○所述情節，顯然起火處係在本案建築物1樓
      通往2樓樓梯間上方2樓樓地板與1樓天花板間的電線迴路
      （證物2電線）因通電發生短路，以致於引起火苗產生火
      災之可能最大。
  (二)被告子○○、壬○○、庚○○、辛○○、癸○○、丑○○、
    寅○○即本案建築物出租人之過失責任：
    (1)依被告子○○供稱：「本案建築物約90年屋齡，1樓於71
      年間出租他人使用，於87年左右因天花板漏水及老舊，應
      承租人申○○之要求間在頂樓加鐵皮屋、1樓屋後加鐵皮
      、粉刷1樓，但1樓牆壁內並沒有抽換電線，原始電路均留
      存本案建築物的牆壁內，只就申○○的需求在1樓拉明線
      使用。此後因為承租人沒有提出修繕的要求，所以本案建
      築物的電線也始終沒有再進行修繕。」等語（見96年度偵
      字第1551號卷第59頁、96年度調偵字第78號卷第30頁、本
      院97年9月16日審判筆錄），而被告申○○亦供稱：「大
      約87年左右，因為漏水，我要求修繕，當時陳李碧連要求
      我們自己找工人來修，有換鐵門、粉刷，因為當時修繕師
      傅表示該房子超過90年，且天花板上之隔間是由木頭所建
      ，所以根本不能抽換電線，所以只能就我們在1樓使用的
      範圍內拉外線使用，當時1樓日光燈（6盞）及牆面上的插
      座、開關有拆換掉，但牆壁內部的電線沒有抽換。1樓廚
      房、廁所的照明、插頭並未一併更換電線，還是原來的線
      路。」等語（見96年度調偵字第78號卷第28至31、191至
      192、本院97年9月16日審判筆錄），均為其餘被告壬○○
      、庚○○、辛○○、癸○○、丑○○、寅○○、戌○○所
      承認，並有被告申○○當庭繪製之火災現場日光燈、插座
      位置圖在卷可參，堪認本案建築物1樓自71年出租予他人
      使用迄今，僅於87或88年間依承租人申○○、戌○○使用
      之需求，以拉明線之方式安裝天花板日光燈，更換牆面插
      頭、開關但未更換牆壁內電線之方式進行線路改裝，換言
      之，本案建築物1樓之電線自87或88年進行上開線路改裝
      後，牆面之插頭係以新電線連接牆壁內舊電線方式供電，
      此由上開證物2電線一端係連接在牆壁內之舊電線（火災
      前應藏於2樓樓地板與1樓天花板間），仍因通電產生短路
      肇致本件火災等情可證。
    (2)再依被告申○○、戌○○均坦承：「本案建築物1樓分別
      經營煎餃店、豆漿店，營業時間是早上6、7點至中午12點
      或下午1點，因為房子破舊，無法住人，只是用來單純經
      營煎餃店及早餐店。該1樓內的電器設備共有3台冰箱、電
      風扇、電燈及用瓦斯之煎餃設備及製作豆漿相關機器，並
      無任何冷、暖氣等電器設備。每日打烊時，只有電冰箱仍
      插電使用，其餘電風扇的電器之插頭都會拔掉。游豔嬅、
      辰○○則是在1樓騎樓各分一半的位置賣衣服，她們的經
      營時間是下午3、4 點至晚上8點，等到天黑時，她們會將
      騎樓的電燈插座插上，燈就亮。」等語（見96年度調偵字
      78號案卷第28至31、38至45、193頁、96偵字第1551號案
      卷第19至22頁、本院97年9月16日審判筆錄）、被告未○○則供稱：「我和辰○○在騎樓設攤的騎樓日光燈是用1
      樓煎餃攤插頭的電，也會打開1樓的日光燈1盞。1樓通往2
      樓的樓梯間，辰○○從1樓接有1條 (A1)延長線至2樓 (其
      中2樓樓梯口有1燈泡係由該 (A1)延長線插座接電)，樓梯
      上來後有一共用燈泡也是由該 (A1)延長線插座接電；2樓
      靠樓梯旁有一房間內有一燈泡係辰○○使用，亦是由該
      (A1)延長線插座接 (A2)另一條延長電線；2樓前面客廳我
      有用一燈泡由該 (A1)延長線插座接 (A3)另一條延長線用
      電，客廳旁有另一房間我使用一個燈泡該電係由 (A3)延
      長線接電。我們只有上去拿貨時才會在1樓把延長線開關
      打開，打開後2樓燈泡才會通電並亮燈，取貨完會隨手關
      掉電源拔掉插頭。」等語（見（96年度偵字1551號案卷第
      23至26、62至63頁、本院97 年9月16日審判筆錄）、被告
      辰○○供稱：「火災當天我休息，沒有營業。1樓是申○○經營煎餃店，戌○○經營燒餅油條的豆漿店，經營時間
      是早上5、6點至中午12點，而該1樓房子破舊、無法住人
      ，他們2個只是用來單純經營煎餃店及早餐店。1樓內的電
      器設備應該有冷凍設備（電冰箱）及煎餃設備及製作豆漿
      相關機器，但並無任何冷、暖氣等電器設備。游豔嬅和我
      則是在1樓騎樓各分一半的位置賣衣服，經營時間是下午
      3、4點至晚上8點，晚上會開騎樓的日光燈，我自己的攤
      位還有2盞燈泡，是從豆漿店的插頭供電。另外因為游豔
      嬅將部分童裝放置在2樓，所以游豔嬅有自行拉1條延長線
      自1樓拉至2樓照明之用，只有供4盞活動式燈泡使用，游
      豔嬅裝設3個，我裝設1個燈泡，要上去拿貨時才會在1樓
      把延長線開關打開，取貨後就關閉該延長線電源。我們都
      有隨手關掉電源拔插頭的習慣。」等語（見96偵字第1551
      號案卷第27至29、96年度調偵字第78號案卷第38至45頁、
      本院97年9月16日審判筆錄），顯然於火災發生之際，本
      案建築物1樓僅騎樓2盞日光燈及1樓室內3台電冰箱係插電
      使用中。至於被告未○○、辰○○雖坦承於起火點處（1
      樓往2樓樓梯間）有連接3樓延長線供4盞燈泡照明使用，
      惟均一再堅稱渠等有將延長線使用之插頭（位在1樓樓梯
      處）隨時拔除云云，然依本案建築物1樓之電冰箱、騎樓
      日光燈使用之插頭位置與起火點距離甚遠，依證人丙○○
      前開證言可知1樓設置之電冰箱及騎樓日光燈之插頭迴路
      應與起火點無關，惟一相關之電線回路應屬被告未○○、
      辰○○私下連接之3條延長線使用之插頭，且起火處範圍
      採證之證物2電線亦確有通電之事實，堪認火災之際本案
      建築物1樓與2樓樓梯間確有用電之事實，而依一般用電常
      識，除非將延長線插頭拔除，否則縱使將延長線本身之開
      關關閉，延長線本身仍在通電中，故被告未○○一再辯稱
      火災發生之前已將延長線插頭拔除云云，顯與事實相悖，
      不足採信。故堪認被告未○○、辰○○私下連接之延長線
      使用之插頭，應屬以新電線連接牆壁內舊電線方式供電，
      於火災發生之時仍通電而產生短路肇致本件火災。
    (3)被告子○○、壬○○、庚○○、辛○○、癸○○、丑○○
      、寅○○為本案建築物之出租人，明知該建築物已有90年
      之屋齡，且自87或88年間改裝過1樓部分電線後有多條新
      舊電線供電，如未定期檢測，易因新電線設置不當或舊電
      線年久失修損壞而短路肇致危險，出租人應定期檢測維修
      本案建築物內之室內配線，且平日本應注意其內所使用之
      電力線路、開關等設備應定期檢修，以避免因該等設備過
      於老舊不堪負荷，而造成電線走火，引發火災並造成自己
      或他人財產、生命之損害，以提供合於使用之租賃物與承
      租人，竟疏於注意，迄今未進行過任何電線電路之維修或
      更換，以致因新舊線路連接使用導致舊電線（證物2）通
      電發生短路而發生火災，是被告子○○、壬○○、庚○○
      、辛○○、癸○○、丑○○、寅○○就注意檢查及妥善管
      理室內電源設備，以防止火災發生等事項，應有過失。
    (4)至於被告申○○、戌○○於88年間將本案建築物騎樓部分
      轉租與被告未○○及余姓女子經營零售成衣，嗣於93年12
      月間，被告辰○○接手余姓女子之攤位，亦承接余姓女子
      之承租人地位等情，為被告申○○、戌○○、未○○、辰
      ○○所承認，堪可認定。而被告申○○、未○○雖一再表
      示88年轉租時有得到房東陳李碧連同意，陳李碧連93年過
      世後迄今其繼承人亦到過現場收租，自然也知道騎樓有轉
      租之事實云云，然查，依卷附91年9月3日房屋租賃契約書
      第8條載明：「乙方（承租人申○○、戌○○）對騎樓負
      有管理義務，除承諾不擅自申請設攤外，尚應防止拒絕他
      人使用該騎樓之行為。」，顯然於立約之91年9月3日出租
      人陳李碧連仍要求承租人不得轉租騎樓，果若如被告申○○、未○○所言出租人陳李碧連於88年間即同意轉租騎樓
      ，何需於91年9月3日而立之租賃契約內仍載明此約定？又
      陳李碧連於93年死亡後，其繼承人即子○○、壬○○、庚○○、辛○○、癸○○、丑○○、寅○○縱然曾去本案建
      築物收取租金時，見過被告未○○、辰○○於騎樓擺攤，
      亦難認出租人有「同意」承租人即被告申○○、戌○○將
      騎樓轉租之意思，故應認被告申○○、戌○○確係違反租
      賃契約之約定將騎樓轉租予被告未○○、辰○○使用等情
      ，然此部分僅屬民事違反契約之約定，與被告子○○、壬○○、庚○○、辛○○、癸○○、丑○○、寅○○違反出
      租人應維持租賃房屋合於租賃使用之義務（詳如理由(二)(3)
      所述）無涉，自不得以此而免除渠等之責任。
  (三)被告申○○、戌○○即本案建築物承租人兼轉租人之過失責
    任：
    (1)按承租人應以善良管理人之注意，保管租賃物。租賃物有
      生產力者，並應保持其生產力；租賃關係存續中，租賃物
      如有修繕之必要，應由出租人負擔者，或因防止危害有設
      備之必要，或第三人就租賃物主張權利者，承租人應即通
      知出租人。但為出租人所已知者，不在此限，民法第432
      條第1項、第437條第1項亦規定甚明。依上開民法之規定
      ，承租人需負善良管理人之注意義務，以保管租賃物，並
      於租賃物有修繕之必要時，依與出租人間之契約，自行修
      繕或通知出租人修繕。
    (2)查本案建築物於87或88年間曾就店面部分以拉明線之方式
      安裝天花板日光燈，及更換牆面插頭、開關但未更換牆壁
      內電線之方式進行線路改裝，已如前述，換言之，被告申
      ○○、戌○○對於本案建築物1樓有多條新舊電線交接使
      用之情形已有認識。而渠等將本案建築物騎樓出租予未○○、辰○○使用，並同意被告未○○、辰○○將衣物堆置
      於1樓樓梯口等處，亦據被告未○○、辰○○供明在卷。
      雖被告申○○、戌○○對於本案建築物1樓通往2樓之木門
      於火災發生前2年已壞掉，及被告未○○、辰○○將衣物
      堆置在1樓通往2樓樓梯間及2樓部分樓地板，並連接3條延
      長線供樓梯間及2樓照明使用等情，均表示於火災發生前
      並不知情云云，被告未○○、辰○○亦附和其詞供稱每日
      打烊後會將延長線插頭拔掉收到木門內，並將木門以鐵絲
      及衣物支撐云云。然被告申○○、戌○○既為房屋之承租
      人，依法有保管租賃物之義務，自應對渠等轉租之承租人
      （未○○、辰○○）用電方式加以注意並進行維護保養，
      且依一般人之用電知識均應明瞭多條延長線連接使用，有
      造成電線短路之危險，而被告申○○、戌○○每日在該處
      營業，自應對承租人未○○、辰○○堆置衣物及用電情形
      之情形加以注意，並應注意店內1樓通往2樓之樓梯間堆置
      衣物等易燃物，有助燃之可能性，故用電時須符合用電範
      圍，且於室內電線老舊不堪負荷而有修繕之必要時，應通
      知出租人為之。詎被告申○○、戌○○自87或88年間改裝
      店面之線路後，即未為任何檢驗修繕，或通知出租人子○○、壬○○、庚○○、辛○○、癸○○、丑○○、寅○○
      為之，亦疏未注意承租人未○○、辰○○將衣物堆置於樓
      梯間，並引延長線作為照明使用之危險性而加以制止，致
      本案建築物因樓梯間之電線通電短路釀成火災，核其情形
      又非不能注意，其行為顯有過失，自不得以未察覺被告未
      ○○、辰○○連接延長線及堆置衣物於樓梯間云云，卸免
      其過失責任。
  (四)被告未○○、辰○○即本案建築物承租人之過失責任：
    (1)被告未○○、辰○○將衣物堆置於1樓往2樓之樓梯間（失
      火處），及連接3條電源延長線至2樓供4盞燈具使用等情
      ，已如前述，應堪認定。又本案建築物之起火點係在1樓
      與2樓樓梯間，此處惟一相關之電線回路係被告未○○、
      辰○○私下連接之3條延長線使用之插頭，且起火處範圍
      採證之證物2電線亦確有通電之事實，顯然該延長線使用
      之插頭，係以新電線連接牆壁內舊電線方式供電，於火災
      發生之時因通電而產生短路（詳如理由(二)(2)所述），換言
      之，火災發生時該延長線之插頭應該尚未拔除而在通電中
      。
    (2)被告未○○、辰○○為本案建築物之承租人及使用人，依
      建築法第77條第1項之規定，負有維護該建物構造及設備
      安全之義務，自應注意該屋已屋齡老舊，室內裝璜多為木
      質材料，於店內堆置衣物等易燃物，火載量大，故用電時
      須符合用電之安全範圍，應適當使用延長線插座，且依當
      時情形並無不能注意之情事，竟疏未注意於此，在店內堆
      置衣物，並於該處以連接3條延長線供照明使用之方式，
      致造成電線短路引起本件火災，被告未○○、辰○○顯有
      過失甚明。
  (五)本案建築物失火延燒之客體：
    (1)按所謂燒燬係指火力燃燒而喪失物之主要效用而言，如於
      房屋本身尚未達喪失其效用之桯度，刑法第173條第2項之
      犯罪，並無處罰未遂犯之規定，則應係觸犯刑法第175條
      第3項之失火燒燬他人所有物罪（最高法院七十一年度臺
      上字第六五八三號判決意旨參照）。若僅屋內天花板、傢
      俱、裝璜出現煙燻、碳化或燃燒之情形，並未損及房屋之
      鋼筋混凝土、牆壁結構等主要構成部分，即非謂燒燬，必
      該建物已不足遮蔽風雨，供人棲身等使用效能已喪失，始
      足構成燒燬之要件。
    (2)本案建築物因火災延燒至鄰棟基隆市○○路18號、愛二路
      20號、愛三路49巷15號仁四路42號、愛二路14號、仁四路
      44號、仁四路44-1號等現有人使用之建築物等情，固為被
      告子○○、壬○○、庚○○、辛○○、癸○○、丑○○、
      寅○○、申○○、戌○○、未○○、辰○○所不爭執，而
      鄰棟愛二路18號建築物受有3樓鐵皮屋頂、樑柱、門窗遭
      燒損變形、愛二路20號建築物受有鐵皮屋頂後側及窗戶受
      燒變形、愛三路49巷15號建築物受有鐵皮屋頂、窗戶受燒
      變形、仁四路42號建築物受有5樓浴室門窗遭燒燬及牆面
      遭煙壎、愛二路14號建築物受有1樓天花板遭煙壎及門窗
      玻璃部分燒燬、仁四路44號建築物受有天花板、牆面及窗
      戶遭煙壎燒損、仁四路44-1號建築物受有6樓天花板及牆
      面遭煙壎燒損等情形，亦據被害人甲○○、乙○○、黃煌
      、己○○、卯○○○、午○○、酉○○○、巳○○、陳水
      發於警詢、偵查中陳述綦詳，並有甲○○提出之估價單、
      損失清單、發票、照片，乙○○提出之估價單、損失清單
      、免用發票收據，己○○、戊○○、丁○○○提出之財物
      損失清單及照片、財政部北區國稅局基隆分局核定損失公
      文及照片、整修費用清單、租屋費用清單 (包含租賃契約
      及水電費)，卯○○○提出之估價清單、收據、照片，酉
      ○○○提出之概估清單、財政部北區國稅局基隆分局核定
      損失公文、估價清單，午○○提出之損失清單、報價單等
      資料在卷可考，並有卷附基隆市消防局96年1月10日火災
      原因調查報告書所附之照片28至40可參。揆諸上開說明，
      鄰棟愛二路18號、愛二路20號、愛三路49巷15號建物均因
      鐵皮屋頂遭火燒燬變形而不堪使用，顯已喪失供人棲身之
      建物主要效用，自屬刑法第173條第2項之客體；至於鄰棟
      仁四路42號、愛二路14號、仁四路44號、仁四路44-1號建
      物因尚未損及房屋之鋼筋混凝土、牆壁結構、屋頂等主要
      構成部分，應屬刑法第175條第3項之客體。
  (六)綜上，被告子○○、壬○○、庚○○、辛○○、癸○○、丑
    ○○、寅○○、申○○及戌○○均為出租人，本應注意出租
    物內有多條新舊電線供電，如未定期檢測，易因新電線設置
    不當或舊電線年久失修損壞而短路肇致危險，出租人應定期
    檢測維修本案建築物內之室內配線，且平日本應注意其內所
    使用之電力線路、開關等設備應定期檢修，以避免因該等設
    備過於老舊不堪負荷，以提供合於使用之租賃物與承租人使
    用，渠等對此注意義務並無不能注意之情事，竟能注意而疏
    未注意為安全之防範；被告申○○、戌○○、辰○○及未○○承租人，應以善良管理人之注意義務保管本案建築物，並
    應注意店內1樓通往2樓之樓梯間堆置衣物等易燃物，有助燃
    之可能性，故用電時須符合用電範圍，且於室內電線老舊不
    堪負荷而有修繕之必要時，應通知出租人為之，且依其情形
    又非不能注意，竟疏未注意，終因本案建築物1樓通往2樓之
    樓梯間，因電線短路引燃周邊可為物所引起火災，是被告子
    ○○、壬○○、庚○○、辛○○、癸○○、丑○○、寅○○
    、申○○、戌○○、未○○、辰○○等人對於上開防止火災
    發生等事項，應有過失，已如前述。又渠等之過失行為與本
    案建築物（愛二路16號）及上開現有人所在之建築物被燒燬
    （愛二路18號、愛二路20號、愛三路49巷15號）或未達燒燬
    程度建築物（仁四路42號、愛二路14號、仁四路44號、仁四
    路44-1號）之結果間，有相當之因果關係亦明，是本件火災
    之發生，被告等人難辭過失之責，則其一再辯稱推諉該處失
    火與渠無關云云，顯係卸責之詞，事證明確，被告等人犯行
    已堪認定，自應依法論科。
二、論罪科刑：
  (一)查本案建築物本身因電線因故短路引燃周邊可燃物後致起火
    燃燒，致本案建築物燒損嚴重，而無法辨識及重建原來面貌
    ，已喪失其主要效能，對屋主即被告子○○、壬○○、庚○○、辛○○、癸○○、丑○○、寅○○而言，係屬自己所有
    之建築物，非屬他人所有之建築物，故此部分應構成刑法第
    175條第3項之失火燒燬自己住宅之物罪，起訴書誤載係構成
    刑法第174條第3項之失火燒燬現未有人所在之他人所有建築
    物罪，尚有誤解，惟經蒞庭檢察官當庭更正，無變更起訴法
    條之適用，附此說明。核被告子○○、壬○○、庚○○、辛○○、癸○○、丑○○、寅○○所為，均係犯刑法第173條
    第2項之失火燒燬現供人使用之住宅罪（鄰棟愛二路18號、
    愛二路20號、愛三路49巷15號建物）、第175條第3項之失火
    燒燬住宅、建築物以外之物罪（指本案建築物及仁四路42號
    、愛二路14號、仁四路44號、仁四路44-1號鄰棟建築）；被
    告申○○、戌○○、未○○、辰○○所為，均係犯刑法第
    173條第2項之失火燒燬現供人使用之住宅罪（鄰棟愛二路18
    號、愛二路20號、愛三路49巷15號建物）、第174條第3項失
    火燒燬現未有人所在之他人所有建築物罪（本案建築物）、
    第175條第3項之失火燒燬住宅、建築物以外之物罪（仁四路
    42號、愛二路14號、仁四路44號、仁四路44-1號鄰棟建築）
    。
  (2)刑法上公共危險罪，其所保護之法益，重在公共安全，故其
    罪數應以行為之個數定之，一失火行為所燒燬之對象縱有不
    同，但行為僅一個，而應為整體之觀察，成立單純一罪；即
    刑法第173條至第176條之公共危險罪，其直接被害法益為一
    般社會之公共安全，雖私人之財產法益亦同時受其侵害，但
    各該罪係列入公共危險罪章，自以社會公安之法益為重，故
    以單一放火或失火行為燒燬多家房屋，或燒燬對象縱有不同
    ，均仍僅構成單純一罪。又放火或失火行為原含有毀損性質
    ，而放火或失火燒燬現供人使用之住宅罪，自係指供人居住
    房屋之整體而言，應包括牆垣及該住宅內所有設備、傢俱、
    日常生活上之一切用品。故一個放火或失火行為，若同時燒
    燬住宅與該住宅內所有其他物品，無論該其他物品為他人或
    自己所有，與同時燒燬數犯罪客體者之情形不同，均不另成
    立刑法第175條第1項或第2項放火燒燬住宅以外他人或自己
    所有物罪，最高法院85年度台上字第2608號判決、79年度台
    上字第1471號判例可資參照。被告子○○、壬○○、庚○○
    、辛○○、癸○○、丑○○、寅○○以一失火行為燒燬現供
    人使用之住宅及住宅及建築物以外之物，自應以刑法第173
    條第2項之失火燒燬現供人使用之住宅罪處斷；又被告申○○、戌○○、未○○、辰○○以一失火行為燒燬現供人使用
    之住宅、現未有人所在之他人建築物及住宅、建築物以外之
    物，亦應以刑法第173條第2項之失火燒燬現供人使用之住宅
    罪處斷。
  (3)爰審酌被告子○○、壬○○、庚○○、辛○○、癸○○、丑
    ○○、申○○、戌○○為本案建築物之出租人，依法應負修
    繕租賃物並維持租賃物合於租賃使用之義務，並應注意該屋
    屋齡已久，壁內室內配線易因舊電線年久失修損壞而短路肇
    致危險，應定期檢測維修電源線以防止火災之發生；被告申
    ○○、戌○○、未○○、辰○○為本案建築物之承租人，依
    法有保管租賃物之義務，並應對房屋電源配線加以維護保養
    ，注意屋內延長線使用及衣物等易燃物堆置之方式，且於電
    源配線有修繕之必要時，負有通知出租人修繕之義務，且依
    當時情形並無不能注意之情事，被告子○○、壬○○、庚○○、辛○○、癸○○、丑○○、寅○○、申○○、戌○○、
    未○○、辰○○竟疏未注意於此，造成電線走火引起本件火
    災，導致被害人甲○○、乙○○、黃煌、己○○、卯○○○
    、午○○、酉○○○、巳○○、陳水發等人財物受損，且迄
    今近2年時間，尚未能賠償上開被害人之損失等情，暨參酌
    被告等人智識、素行、犯罪手段、犯罪所生危害，及其過失
    之程度等一切情狀，分別量處如主文所示之刑。
  (4)被告行為後，中華民國九十六年罪犯減刑條例於96年7月4日
    公佈，於同年月16日施行，查被告子○○、壬○○、庚○○
    、辛○○、癸○○、丑○○、寅○○、申○○、戌○○、未
    ○○、辰○○本件犯行係在96年4月24日以前，且非中華民
    國九十六年罪犯減刑條例第3條所示不得減刑之罪，爰依中
    華民國九十六年罪犯減刑條例第2條第1項第3款，減其刑期
    二分之一；另被告等人所犯刑法第173條第2項失火燒燬現供
    人使用之住宅罪，為最重本刑5年以下有期徒刑之罪，其所
    宣告之刑經本院依中華民國九十六年罪犯減刑條例第2條第1
    項第三款，減其刑期2分之1後，仍為有期徒刑6個月以下之
    刑度，爰依中華民國九十六年罪犯減刑條例第9條，併諭知
    易科罰金之折算標準。
據上論斷，應依刑事訴訟法第299條第1項前段，刑法第173條第2
項、第41條第1項前段，中華民國九十六年罪犯減刑條例第2條第
1項第3款、第7條、第9條，刑法施行法第1條之1，判決如主文。
本案經檢察官亥○○到庭執行職務。
中    華    民    國    97    年    9    月    30    日
                  刑事第四庭法  官    何怡穎
以上正本證明與原本無異。
對於本件判決如有不服，應於收受送達後10日內向本院提出上訴
書狀，上訴於臺灣高等法院，並按他造當事之人數附具繕本。
中    華    民    國    97    年    9    月    30    日
                            書記官    鄭梅君
附錄論罪法條
刑法第173條
放火燒燬現供人使用之住宅或現有人所在之建築物、礦坑、火車
、電車或其他供水、陸、空公眾運輸之舟、車、航空機者，處無
期徒刑或7年以上有期徒刑。
失火燒燬前項之物者，處1年以下有期徒刑、拘役或5百元以下罰
金。
第1項之未遂犯罰之。
預備犯第1項之罪者，處1年以下有期徒刑、拘役或3百元以下罰
金。
刑法第174條
放火燒燬現非供人使用之他人所有住宅或現未有人所在之他人所
有建築物、礦坑、火車、電車或其他供水、陸、空公眾運輸之舟
、車、航空機者，處3年以上10年以下有期徒刑。
放火燒燬前項之自己所有物，致生公共危險者，處6月以上5 年
以下有期徒刑。
失火燒燬第1項之物者，處6月以下有期徒刑、拘禁或3百元以下
罰金。
失火燒燬前項之物，致生公共危險者，亦同。
第1項之未遂犯罰之。
刑法第175條
放火燒燬前二條以外之他人所有物，致生公共危險者，處1年以
上7年以下有期徒刑。
放火燒燬前二條以外之自己所有物，致生公共危險者，處3年以
下有期徒刑。
失火燒燬前二條以外之物，致生公共危險者，處拘役或3百元以
下罰金。


司法院資訊處製作；財團法人民間司法改革基金會備份。
